【裁判字號】    92,上,169
【裁判日期】    920909
【裁判案由】    拆屋還地等
【裁判全文】
臺灣高等法院民事判決                              九十二年度上字第一六九號
    上  訴  人  黃標輝(即祭祀公業黃兆慶嘗管理人)
    訴訟代理人  林明康律師
    被上訴人    甲○○
    訴訟代理人  陳萬發律師
    複代理人    廖永煌
右當事人間請求拆屋還地等事件，上訴人對於中華民國九十一年十二月十一日臺灣桃
園地方法院九十一年度訴字第九二八號第一審判決提起上訴，本院於九十二年八月二
十六日言詞辯論終結，本院判決如左：
    主  文
原判決關於駁回上訴人後開第二項之訴部分，及訴訟費用之裁判均廢棄。
被上訴人應將坐落桃園縣楊梅鎮○○○○段大金山下小段第五十地號上之建物，如原
判決附圖所示Ｂ部分 (面積共二一○平方公尺）拆除，並將該建物所占用之土地，回
復原狀返還予上訴人。
被上訴人應給付上訴人新台幣陸萬貳仟貳佰柒拾貳元，及自民國九十一年五月三十一
日起，至清償日止，按週年利率百分之五計算之利息，並自民國九十一年五月一日起
，至上開土地返還之日止，按月給付上訴人新台幣捌佰玖拾陸元。
其餘上訴駁回。
第一、二審訴訟費用由被上訴人負擔十分之九，餘由上訴人負擔。
    事  實
壹、上訴人方面：
一、聲明：
    (一)被上訴人應將坐落桃園縣楊梅鎮○○○○段大金山下小段第五十地號上之建物
      （如原判決附圖所示Ｂ部分，面積共二一○平方公尺）拆除，並將該建物所占
      用之土地，回復原狀返還予上訴人。
    (二)被上訴人應給付上訴人新台幣（下同）一十五萬五千六百八十元，及自起訴狀
      繕本送達之翌日起至清償日止，按年息百分之五計算之利息；並自民國（下同
      ）九十一年五月一日起至返還上開土地之日止，按月給付上訴人二千二百四十
      元。
二、陳述：除與原判決記載相同者，茲引用外，補陳略稱：
    (一)兩造間並無租賃關係：1.縱被上訴人所提租谷繳納收據為真正，惟收據當事人
      係被上訴人祖父黃阿茂署名，被上訴人未說明如何取得黃阿茂權利，原審亦未
      闡明或命辯論此部分法律關係即作成不利上訴人判決，實屬突襲。2.被上訴人
      於原審九十一年七月九日勘驗時，曾自認系爭土地係伊先父黃熊所蓋鐵皮屋，
      約有十五、六年歷史，依此推論距日據「昭和」時代不可謂非久遠，況系爭土
      地應係黃熊承租上訴人所有楊梅鎮○○○○段大金山下小段五一之六、五一之
      七、五一之八、五一之九土地時，趁機無權占有上訴人所有五十地號土地（下
      稱系爭土地）所蓋之鐵皮屋，與黃阿茂無涉。3.縱系爭土地確有租賃關係存在
      於上訴人與黃阿茂之間，嗣因繼承由被上訴人繼承作為有權占有依據，然黃阿
      茂之繼承人除黃熊（即被上訴人甲○○之父）外，還有黃成晃、黃成格（拋棄
      ，由黃信山繼承）、黃成續（拋棄，由姐黃錦衣繼承）、黃信山、黃憲政、黃
      成業（拋棄，由黃信山繼承）、黃錦衣，何以其他繼承人全無因繼承而得系爭
      地號權利義務？4.況被上訴人所提「租谷收據」，並非祭祀公會開立予黃熊就
      系爭土地之收據，即黃熊擔任祭祀公業黃兆慶嘗總幹事時，親手簽發交繼承人
      之一黃錦衣關於「四十九地號土地」租谷收據，與本件何干？」
    (二)縱認兩造間有租賃關係，業經終止：1.被上訴人於原審所提「昭和」年間之租
      穀領收證如為真正，兩造於系爭土地存有不定期租賃之法律關係，然參照土地
      法第一百一十四條規定，上訴人（出租人）非不得依法終止租約，則被上訴人
      父黃熊於系爭土地擅蓋鐵皮屋迄今，確有「非因不可抗力繼續不為耕作已達一
      年以上」，具有視為放棄耕作權利之法定事由，違反民法第四百三十二條規定
      甚明。2.被上訴人積欠上訴人租金已達二年以上之總額，系爭土地業因都市計
      畫變更其使用，上訴人以本準備狀繕本送達時，兼為終止系爭土地租約之意思
      表示收回土地。
    (三)對於被上訴人陳述所為答辯：1.如被上訴人所提「昭和」時代領收證為使用系
      爭土地之對價，則兩造間尚存有不定期租賃契約，然昭和年代迄今，被上訴人
      如何繳納租金？被上訴人於九十二年二月十四日中壢廿一支郵局存證信函第六
      十四號函催告上訴人收取一萬八千二百四十五元，其計算方式何在？2.被上訴
      人復以其餘領收證抗辯兩造就系爭土地間仍有租賃關係，顯係錯誤，因兩造早
      已合意終止租約，被上訴人甚至領取一千二百一十二萬八千三百四十二元補償
      金。3.證人黃成業表示被上訴人有支付使用系爭土地之對價，係以黃阿茂為繳
      納人之該紙收據證明云云，然該證據係「昭和」年間開立，證人出生於卅八年
      ，如何為過去之事實為證，況伊僅係祭祀公業眾多委員之一，其個人見聞，自
      不足以代表委員會調查認定之結果。
貳、被上訴人方面：
一、聲明：上訴駁回。
二、陳述：除與原判決記載相同者，茲引用外，補陳略稱：
    (一)兩造間有租賃關係：1.被上訴人就租約存在事實，業已提出租谷繳納收據、祭
      祀公業黃兆慶嘗管理委員會八十七年度承租戶繳租明細表為證，而該租谷繳納
      收據中，記載繳納人為被上訴人及其父黃熊，雖其內容僅記載繳納人、種類、
      數量、年期、標準等，並未記載其繳納之地號及面積為何，但此為當時舊時代
      較不懂法律所漏寫，不影響收據之真正性。2.被上訴人所提出日據時代之領受
      證，其繳納人為黃阿茂使用系爭土地之「使用料」（即使用對價），足證被上
      訴人使用系爭土地有權源，亦可證明上訴人與承租人並未明定使用期限，僅係
      「每年繳納適用對價之不定期租賃契約」。2.證人黃成業係負責調查祭祀公業
      土地遭占用事之委員，對於祭祀公業土地遭占用始末知之甚詳，足證被上訴人
      使用系爭土地確有支付使用對價，及兩造間確有基地租賃關係存在無誤。
    (二)對於上訴人陳述所為答辯：上訴人先主張「兩造無租賃關係」，嗣後改稱「兩
      造有不定期租賃關係，伊以該狀為終止」意思表示云云，主張前後矛盾，無法
      併存，顯為訴之追加，被上訴人不同意。
    理    由
一、本件上訴人起訴主張：坐落桃園縣楊梅鎮○○○○段大金山下小段第五十地號建
    地，面積二００九平方公尺為上訴人所有，被上訴人在該筆土地上蓋有乾谷機房
    一棟占有使用，屬違章建築，被上訴人無權占有系爭土地，雖迭經催請拆除地上
    違建物（如原判決附圖所示Ｂ部分，占有土地面積二一０平方公尺）交還土地，
    均置之不理。爰依民法第七百六十七條前段，訴請被上訴人將地上違建物拆除並
    將土地回復原狀返還之。又無權占有他人土地，可能獲得相當於租金之利益為社
    會通常之觀念。爰依不當得利之法則，請求被上訴人返還相當於租金之利益等語
    。
二、被上訴人則以：系爭土地為被上訴人向上訴人所租用，且有系爭地號之租谷繳納
    收據，系爭地號被上訴人一直繳租到八十八年間，當時因為有另外的土地要繳交
    三七五減租的租金，上訴人連同本地號一併記錄於租谷繳納收據中，被上訴人曾
    經要求上訴人分別記錄，上訴人並不同意，惟由前揭收據仍可知被上訴人並非無
    權占有系爭土地等語置辯。
三、經查被上訴人目前占有使用坐落桃園縣楊梅鎮○○○○段大金山下小段五十地號
    上，計有如原審判決附圖所示 B部分之乾榖機房建物及本院九十二年七月九日勘
    驗如該日之複丈成果圖所示 ABC部分之一二樓磚造房屋建物 (見本院卷第一○四
    頁) ，兩者係獨立之不同建物，且本院上述勘驗之一二樓磚造房屋建物，其門牌
    號碼為桃園縣楊梅鎮○○路○段四九四巷八八號，所占用之土地部分，確係上訴
    人出租予被上訴人、出租面積為三十坪、租金每年每坪二斤稻穀、年租金共六十
    斤稻穀之土地部分，該部分被上訴人均按時繳租，無違約遲延情形之事實，為兩
    造所不爭執 (見本院卷第一○一、一○二頁) ，復經證人黃成業、黃哲友證述無
    訛，並有租榖繳納收據、原審及本院分別履勘之勘驗筆錄及複丈成果圖在卷可稽
    ，自堪信為真正。
四、被上訴人雖辯稱其所占用如原審判決附圖所示 B部分之乾榖機房建物，兩造間尚
    存有不定期租賃關係云云，並另提出繳納人為黃熊之租榖收據為憑，惟為上訴人
    所否認，並稱此收據係黃熊承租上訴人所有之坐落同段五一之六、五一之七、五
    一之八、五一之九、七號等土地之租金，惟八十九年六月二十九日雙方已協議終
    止租約，且被上訴人亦以黃熊之繼承人身分簽具協議書，領有一千二百一十二萬
    八千三百四十二元之補償金，被上訴人所提繳納人為甲○○之收據係本院上述履
    勘之一、二樓磚造房屋所占用之系爭五十號地之租金等語，並提出被上訴人所不
    爭執之桃園縣楊梅鎮私有耕地租約附表二份、終止租約協議書等影本為證 (見原
    審卷第八三至八六頁) ，自堪信為真實，被上訴人雖再提出昭和年間之收據 (見
    原審卷第四九頁) ，惟為上訴人所否認，觀諸被上訴人所再提出之此租穀繳納收
    據，其當事人為黃阿茂，縱令系爭領收證為真正，亦與被上訴人無關，而被上訴
    人並未就其如何取得其黃阿茂之租賃權利舉證以實其說，自難據此認該收據即為
    系爭建物所占土地之合法租約之證明。況系爭土地上之兩造間既僅有上述面積三
    十坪之租約壹筆，而系爭土地上被上訴人所占用者則有原審及本院分別測量之乾
    榖機房建物及乾榖機房建物貳棟獨立之建物，另觀諸原判決附圖所示 B部分之乾
    榖機房建物面積總計二一○平方公尺，相當於六三點五二五坪，顯與系爭租約承
    租之三十坪面積不符，而本院履勘之複丈成果圖所示 ABC部分之一二樓磚造樓房
    建物之面積為一○三平方公尺，相當於三一點一五七坪，則與系爭租約承租之三
    十坪面積相當，兩造復對於本院履勘之一二樓磚造樓房建物所占用之土地部分，
    確係上訴人出租予被上訴人、出租面積為三十坪、租金每年每坪二斤稻穀、年租
    金共六十斤稻穀之土地部分之事實，均不爭執，足證兩造之租約應僅存在於本院
    履勘之一二樓磚造樓房建物所占用之土地部分，此外被上訴人對於原判決附圖所
    示 B部分建物占用之土地部分，係本於何項租約或法律關係而占用，迄未能舉證
    以實其說，自難認被上訴人之抗辯為可採。
五、綜上所述，上訴人主張被上訴人無權占有系爭土地，依民法第七百六十七條前段
    ，訴請被上訴人將地上違建物拆除並將土地回復原狀返還之，為有理由，應准許
    之。又無權占有他人土地，可能獲得相當於租金之利益為社會通常之觀念，上訴
    人自得依不當得利之法則，請求被上訴人返還相當於租金之利益。按城市地方房
    屋之租金，以不超過土地及其建築物申報總價年息百分之十為限，租用基地建築
    房屋以準用之土地法第一○五條、第九十七條分別定有明文。經查系爭土地地目
    為建地，地處偏僻，土地利用價值低，經審酌系爭土地之上述現況，認以系爭土
    地申報總價年息百分之四為為當。查系爭土地計二一○平方公尺，八十三年七月
    之申報地價為每平方公尺一千六百元，八十六年七月之申報地價為每平方公尺一
    千六百元，八十九年七月之申報地價為每平方公尺一千二百八十元，依此計算，
    上訴人請求(1)自八十六年五月一日起至八十六年六月三十日止計二個月，本件相
    當於租金之損害金為二千二百四十元 (1,600×210×4%÷12×2=2,240)，(2)八十
    六年七月一日起至八十九年六月三十日止計三十六個月，本件相當於租金之損害
    金為四萬零三百二十元 (1,600×210×4%÷12×36=40,320)，(3)八十九年七月一
    日起至九十一年四月三十日止計二十二個月，本件相當於租金之損害金為一萬九
    千七百一十二元 (1,280×210×4%÷12×22=19,712)，(4)九十一年五月一日起至
    返還之日止，本件每月相當於租金之損害金為八百九十六元 (1,280×210×4% ÷
    12×1=896)，即(1)＋(2)＋(3)部分合計為六萬二千二百七十二元 (2,240＋40,320+
    19,712= 62,272) ，上訴人請求返還不當得利在上開(1)(2)(3)(4)部分之數額範圍，
    內並無不合，其超過部分即非法所許，應駁回之。原審疏未詳查，遽為上訴人敗
    訴之判決，尚有未洽。上訴意旨指摘原判決不當，求予廢棄改判，為有理由。爰
    由本院予以廢棄改判，如主文第二項所示。
六、本件事證已臻明確，兩造其於主張及舉證，與本件判決結果無涉，毋庸一一審酌
    ，併予敘明。
七、據上論結，本件上訴為一部有理由、一部無理由，依民事訴訟法第四百四十九條
    、第四百五十條、第七十九條第一項但書，判決如主文。
中      華      民      國    九十二    年      九      月       九     日
                               民事第二庭
                                   審判長法  官  許  正  順
                                         法  官  黃  嘉  烈
                                         法  官  魏  麗  娟
正本係照原本作成。
如不服本判決，應於收受送達後二十日內向本院提出上訴書狀，其未表明上訴理由者
，應於提出上訴後二十日內向本院補提理由書狀（均須按他造當事人之人數附繕本）
上訴時應提出委任律師或具有律師資格之人之委任狀；委任有律師資格者，另應附具
律師及格證書及釋明委任人與受任人有民事訴訟法第四百六十六條之一第一項但書或
第二項（詳附註）所定關係之釋明文書影本。
中      華      民      國    九十二    年      九      月     十五     日
                                         書記官  曾  瓊  安
附註：
民事訴訟法第四百六十六條之一（第一項、第二項）：
對於第二審判決上訴，上訴人應委任律師為訴訟代理人。但上訴人或其法定代理人具
有律師資格者，不在此限。
上訴人之配偶、三親等內之血親、二親等內之姻親，或上訴人為法人、中央或地方機
關時，其所屬專任人員具有律師資格並經法院認為適當者，亦得為第三審訴訟代理人
。


司法院資訊處製作；財團法人民間司法改革基金會備份。
